【裁判字號】    98,上易,1268
【裁判日期】    980820
【裁判案由】    傷害
【裁判全文】
臺灣高等法院刑事判決                98年度上易字第1268號
    上  訴  人  臺灣板橋地方法院檢察署檢察官
    上  訴  人
    即  被  告  乙○○
    上  訴  人
    即  被  告  甲○○
    上  訴  人
    即  被  告  戊○○
    上三人選任
    辯  護  人  蕭顯忠律師
    上  訴  人
    即  被  告  己○○
    上  訴  人
    即  被  告  庚○○
    上二人選任
    辯  護  人  董家豪律師
    上  訴  人
    即  被  告  丁○
    上一人選任
    辯  護  人  蕭顯忠律師
    被      告  丙○○
上列上訴人因被告傷害案件，不服臺灣板橋地方法院97年度易字
第2933號，中華民國98年3月6日第一審判決（起訴案號：臺灣板
橋地方法院檢察署97年度偵字第2169、9204號及追加起訴97年度
偵字第27201號），提起上訴，本院判決如下：
    主  文
原判決關於被告乙○○、甲○○、戊○○、丁○部分均撤銷。
乙○○、甲○○、戊○○共同傷害人之身體，各處有期徒刑伍月
，如易科罰金，均以新臺幣壹仟元折算壹日。
丁○共同傷害人之身體，處有期徒刑參月，如易科罰金，以新臺
幣壹仟元折算壹日。
其餘上訴駁回。
    事  實
一、己○○與丙○○原分在臺北縣三重市○○○路之三合夜市內
    擺攤與受雇工作，因丙○○之女丁○由丙○○處聽聞己○○
    曾以言語嘲弄其2 人，乃於民國96年11月18日某時前往己○○攤位尋其理論，丁○之男朋友乙○○見狀亦隨即加入與己○○爭執，詎己○○竟因此心生怒氣，基於傷害之犯意徒手
    毆打乙○○，致乙○○受有雙側面部、上唇及頸部多處擦傷
    、前臂擦傷5 公分及下背挫傷等傷害，乙○○不甘此辱本欲
    再向己○○尋釁，黃冠星（業經原審判刑確定）見狀即基於
    恐嚇犯意，持折疊刀向乙○○揮舞並恫稱：「你被打就趕快
    走，你再過來我就戳你」等語，使乙○○心生畏懼，致生危
    害其安全。然乙○○仍覺不滿，更亟思報復，遂分以電話聯
    繫甲○○、戊○○2人前往三合夜市與乙○○會合，3人共同
    基於普通傷害之犯意聯絡，於同日23時許前往夜市內之己○○攤位，復與渠等具有共同傷害犯意聯絡之丁○當場指出何
    人為己○○後，甲○○、乙○○、戊○○隨即對在場之己○○與其友人庚○○展開攻擊，甲○○迅即持不明長刀1 把揮
    向庚○○，乙○○、戊○○則分持高爾夫球桿、鐵棍各1 支
    朝己○○頭、臉及背部等處擊打，丁○則不斷在旁叫囂喊道
    「給他死」，致己○○受有頭部外傷、頭皮撕裂傷2.2x0.5x
    0.5公分、左眼瞼下方皮膚裂傷0.5x0.2x0.2公分、鼻骨骨折
    、牙齒多顆破裂等傷害，己○○因不堪被打先行逃離，庚○○則基於傷害犯意徒手與甲○○開始拉扯進而倒地扭打，戊○○更從旁趁隙持鐵棍敲擊庚○○，終致庚○○受有左耳廓
    裂傷3x0.3x0.3 公分、合併耳軟骨破裂、下背部挫傷合併皮
    膚擦傷等傷害，衝突中甲○○亦因此受有臉部擦挫傷 2x0.5
    公分、左膝擦傷3x2公分、右手臂擦傷1x0.2公分及左腳跟擦
    傷0.5x0.5 公分等傷害。嗣警方獲報前往，甲○○、乙○○
    、戊○○始罷手離去，並將該把不明長刀攜離，員警於該處
    扣得高爾夫球桿、鐵棍各1 支，並依據在場眾人所述後終循
    線查得前情。
二、案經乙○○、甲○○、己○○、庚○○分別訴由臺北縣政府
    警察局三重分局報告臺灣板橋地方法院檢察署檢察官偵查後
    提起公訴與追加起訴。
    理  由
壹、程序方面：
一、證人己○○、庚○○於警詢就被告乙○○、甲○○、戊○○
    被訴傷害犯行部分之陳述無證據能力：
    查證人己○○、庚○○於警詢時，對被告乙○○、甲○○、
    戊○○涉犯傷害犯行部分之陳述，既屬對見聞情境所為之相
    關描述，非立於其等原有之被告立場，自為被告以外之人於
    審判外之陳述，此外，公訴人復未舉證釋明其等於警詢所言
    ，有何刑事訴訟法第159條之2及第159條之3例外得援為證據
    之情形，被告乙○○、甲○○、戊○○之辯護人對此部分證
    言之證據能力既已於審理時提出異議，本院自不得援引作為
    認定被告乙○○、甲○○、戊○○本案傷害犯行之依據。
二、證人己○○、庚○○、黃冠星、辛○○、壬○○於偵查中就
    被告乙○○、甲○○、戊○○被訴傷害犯行部分之陳述有證
    據能力：
    按92年修正公布之刑事訴訟法改採以當事人進行為主之訴訟
    制度，檢察官代表國家偵查犯罪、實施公訴，基於當事人一
    方原告之地位，就被告犯罪事實及訴訟條件與據以認定證據
    能力等訴訟程序上之事實，固應善盡舉證責任。然因檢察官
    訊問證人、鑑定人等被告以外之人時，均能遵守法律規定而
    不致違法取供，並令具結，可信性極高，為兼顧理論與實務
    ，乃於同法第159條之1明定檢察官於偵查程序取得被告以外
    之人所為陳述，除顯有不可信之情況者外，均有證據能力，
    得為證據。故被告、辯護人若主張其顯有不可信之情形者，
    本乎當事人主導證據調查原則，自應負舉證責任，否則，被
    告以外之人向檢察官所為之陳述，毋庸另為證明，即得作為
    認定被告犯罪之證據。而所謂「顯有不可信」之情況，係指
    其不可信之情形，甚為顯著了然者，固非以絕對不須經過調
    查程序為條件，然須從卷證本身，綜合訊問時之外部情況，
    為形式上之觀察或調查，即可發現，無待進一步為實質調查
    之情形而言，最高法院96年度臺上字第5684號判決意旨載述
    甚詳。經查，本案被告乙○○、甲○○、戊○○之辯護人雖
    爭執證人己○○、庚○○、黃冠星、辛○○、壬○○於偵查
    中經具結所為之證述並無證據能力，惟迄至審理終結為止，
    除僅單純對證人等證言之證明力不斷提出質疑外，仍未能舉
    證說明該等證言究有何顯不可信之情況，揆諸前揭原則，其
    主張自不可採；又對偵查中之證人所述，若被告防禦權已藉
    其他方式加以保障，亦即對證人審判外陳述給予程序性的擔
    保與驗證後，則法例上多容許對質詰問之例外，而允許被告
    用其他方式來檢驗該審判外陳述，是以刑事訴訟法於確立傳
    聞法則之同時，另亦設計了若干例外，此即同法第159條之1
    至之5之規定， 於此被告之對質詰問權雖受到一定程度之限
    制，惟如該審判外陳述之外觀有足夠可信性，足以取代被告
    對質詰問權的檢驗，甚而為法院發現真實所需要，仍可例外
    認為該審判外陳述有證據能力。至司法院大法官會議釋字第
    582 號解釋所指「證人於審判中，應依法定程序，到場具結
    陳述，並接受被告之詰問，其陳述始得作為認定被告犯罪事
    實之判斷依據」，係指證人於審判中有傳喚之必要，經於審
    判程序傳喚作證時，應給予被告詰問權，如此該部分之證述
    內容始得作為認定被告犯罪事實之判斷依據，而證人於偵查
    中之證述，如已符合刑事訴訟法第159條之1第2 項之規定，
    且經依法具結，其陳述自不因未經被告對質詰問，而不具證
    據能力，故被告乙○○、甲○○、戊○○之辯護人另質疑上
    開證人等於偵查時之證詞，因均未經被告等對質詰問，其等
    證詞不得作為證據，參諸此處之說明可知亦屬誤會。基此，
    上述證人己○○、庚○○、黃冠星、辛○○、壬○○於偵查
    中經檢察官訊問所為之結證證詞，自均有證據能力。
三、本判決下列所引用之其他各項供述證據方法之證據能力，當
    事人及其等各自選任之辯護人於原審及本院準備程序及審判
    期日中即未再加以爭執，且迄至言詞辯論終結前亦未再聲明
    異議，本院審酌該等供述資料作成時之情況，並無不宜作為
    證據之情事，依刑事訴訟法第159條之5之規定，均得作為證
    據。至其餘非屬供述證據部分，查亦無違法取得之情事，被
    告等與辯護人對該等證據之證據能力也無爭執，自同具有證
    據能力。
貳、實體方面：
（壹）、有罪部分：
一、訊據被告甲○○坦承於其後衝突中，曾持鐵棍毆傷庚○○、
    己○○，然其與辯護人則以：此僅係因被告甲○○一時意氣
    用事始生，且衝突均肇因於庚○○、己○○先動手之行為，
    故實應由己○○、庚○○對此負較大之責任為置辯之詞。至
    被告乙○○、戊○○則否認有何共同傷害己○○、庚○○之
    行為，被告乙○○矢口辯稱：伊在甲○○與庚○○發生衝突
    時，已被丁○拉開，且伊右手早因他故受傷嚴重，自無加入
    互毆之可能云云；被告戊○○則稱：伊並未參與打架，因自
    己怕事所以沒有動手云云。被告丁○亦對其所涉之共同傷害
    犯行部分全予否認，辯稱：伊一直拉著乙○○往後走，不要
    讓他去打架的地方，因此互毆發生後伊從頭到尾都未在衝突
    現場云云。被告己○○僅坦承曾於96年11月18日某時首次與
    乙○○發生爭執時，曾出手毆打乙○○身體與頭部，然矢口
    否認有何傷害犯行，與辯護人均辯稱：當時係與乙○○徒手
    互毆，然皆未造成傷害，乙○○指訴之傷應係事後其與庚○○互毆時自己造成之結果，故不應成立傷害罪。被告庚○○
    則表示伊出手與甲○○拉扯純係自衛，不應成立傷害罪云云
    。
二、惟查：
（一）被告己○○就其傷害乙○○犯行部分，雖作如上辯稱，然
      其係以徒手方式不斷對乙○○施以毆打，進而導致乙○○
      受傷此情，業據證人即告訴人乙○○以：當日丁○過去與
      己○○理論，己○○就拍桌子，順手拿起塑膠椅，作勢要
      打丁○，伊就把丁○拉開，向己○○理論，但他態度不好
      ，並出手抓住伊之衣領毆打伊頭部多拳等語指證綦詳，經
      核亦與證人丁○於偵查中結證稱之：因為己○○罵丙○○
      ，伊就過去跟他理論，己○○要拿椅子丟伊，乙○○就過
      來，己○○就拉住乙○○的衣服，徒手打乙○○等語無何
      出入，此外，復有證人黃冠星於原審審理時所述之：伊當
      時在吃飯，聽到吵架的聲音，伊伸頭過去看，看到己○○
      跟乙○○在吵架，後來兩個人有互毆等語可為佐證，而乙○○就醫後，亦確認其因之受有雙側面部、上唇及頸部多
      處擦傷、前臂擦傷5 公分及下背挫傷等傷害之情，亦有國
      防醫學院三軍總醫院附設民眾診療服務處診斷證明書乙紙
      在卷足憑，被告己○○確有毆打乙○○致其受傷之犯行應
      屬無疑。被告己○○雖另辯稱乙○○之傷係其後和甲○○
      、戊○○與庚○○衝突時所造成，非其毆打行為所致，然
      被告己○○既自承當時遭乙○○以高爾夫球桿揮擊頭部後
      ，其旋即逃離現場，依證人庚○○於原審審理時所言，當
      時其遭甲○○以不明長刀割傷左耳後，便一直與甲○○拉
      扯，繼之與其跌倒在地（詳均見下述），斯時庚○○與甲○○相互扭打猶有不及，自亦難抽手攻擊乙○○，基此，
      乙○○在其後衝突中，要無另遭他人所傷之可能，被告己○○與辯護人之前開辯詞，並無所憑。
（二）被告乙○○遭己○○毆打成傷，乃致電被告甲○○、戊○○，告知其遭毆情事，被告甲○○、戊○○得悉後，即與
      被告乙○○共同基於傷害犯意聯絡，相約前往中央南路夜
      市之己○○攤位後，並由與渠等有共同傷害犯意聯絡之丁○指認己○○後，被告甲○○、乙○○、戊○○隨即分持
      不明長型鐵器、高爾夫球桿及鐵棍向己○○、庚○○展開
      攻擊，並發生如事實欄所載之衝突，己○○、庚○○因此
      先後負傷等情，除迭據證人即告訴人己○○於偵查中以：
      乙○○、甲○○、戊○○就是當天參與毆打攻擊伊的人，
      伊當時在收拾攤位，庚○○在幫伊，突然聽到庚○○拍桌
      ，伊站起來看，看到乙○○拿高爾夫球桿直接往伊臉上打
      下去，伊衝過去抓住乙○○的高爾夫球桿，後面又被鐵棍
      打一下，當時伊背對用鐵棍者，所以沒看到被何人用鐵棍
      打，伊當時身上都是血，快受不了，所以抵抗沒多久就跑
      走了等語；及證人即告訴人庚○○於偵查中陳稱之：乙○○拿高爾夫球桿，甲○○則戴安全帽拿刀進來，從伊頭部
      砍下去，砍到伊左耳，刀子不知交給何人，後來甲○○、
      乙○○就打伊一個人，乙○○一直拿鐵棍打伊背後，甲○○變成拿高爾夫球桿打伊頭部及身體，當時己○○在伊旁
      邊，也有被甲○○、乙○○打，己○○就先逃離現場，因
      為乙○○第一下打下去，己○○就被打到頭部流血等語，
      及原審審理中之：跟伊發生衝突者有3 個人，伊看到他們
      手上有武器，有鐵棍、高爾夫球桿，戴安全帽的人拿長刀
      ，伊心裡恐懼，就拍桌子說你們要作什麼，把東西放下，
      戴安全帽的人就拿長刀朝伊的頭部砍過去，伊因為閃避所
      以砍到左耳上方，然後伊就跟戴安全帽之人拉扯，沒有多
      久，伊就跟該人跌倒在地，伊就看到有人把刀帶走，安全
      帽也脫落而看到該人，確定他是甲○○，伊跌倒時，伊看
      到有人拿鐵棍攻擊伊的背部、頭部，當時場面很混亂，伊
      只知道第1個人拿球桿近來攻擊己○○，第2個人拿長刀砍
      伊，第3 個人沒有注意等語指訴歷歷外，更有全程目擊之
      證人黃冠星於原審審理時結證稱之：伊聽到庚○○說你們
      幹什麼，東西放下，伊就回頭看到乙○○拿高爾夫球桿往
      己○○的頭部劈下去，好像劈了兩下，伊看到己○○有流
      血，甲○○就拿疑似刀子的東西砍向庚○○，兩個人就開
      始扭打，當時甲○○有戴安全帽，戊○○站在對面，甲○○砍打庚○○，然後戊○○就趁隙從背後打庚○○，有拿
      類似鐵棍的東西，伊要勸開他們，乙○○看到伊跑過去，
      就拿高爾夫球桿從伊的下巴往上揮打，有打到伊的下巴，
      然後伊就抓住他的高爾夫球桿搶下來，伊就說警察來了，
      你們還在打，接著他們就跑開了，應該是現場看到衝突的
      人報警的等語；證人辛○○偵查與原審審理中證述之：有
      3個人在打庚○○，其中一個戴安全帽，確定有3件器具即
      長刀、鐵棍及高爾夫球桿，有看到乙○○拿鐵棍敲庚○○
      的背，戴安全帽的跟庚○○兩人拉扯時跌倒，安全帽掉了
      ，所以看出是甲○○，由其拿長刀砍庚○○，戊○○最後
      有拉人，因為當時有人喊警察來了，之前伊沒有注意到他
      等語可為對照；據此與另名證人壬○○於原審審理時到庭
      所稱之：伊有看到3個人拿兇器，打架的人也是3個人等證
      述內容相互印證，輔以扣案之高爾夫球桿、鐵棍各1 支，
      益堪認定被告乙○○、甲○○、戊○○3 人確曾前往三合
      夜市之內，分持不明長刀、高爾夫球桿、鐵棍向攤位中之
      己○○、庚○○施以傷害行為，而己○○因之受有頭部外
      傷、頭皮撕裂傷2.2x0.5x0.5 公分、左眼瞼下方皮膚裂傷
      0.5 x0.2 x0.2 公分、鼻骨骨折、牙齒多顆破裂等傷害，
      庚○○受有左耳廓裂傷3x0.3x0.3 公分、合併耳軟骨破裂
      、下背部挫傷合併皮膚擦傷等傷害，亦均有馬偕紀念醫院
      診斷證明書各乙紙附卷可佐。
（三）被告乙○○、甲○○、戊○○之辯護人雖以證人己○○、
      庚○○、辛○○、壬○○就何人持何種器具，詳細之鬥毆
      狀況，何人向何人施以攻擊等事項上，非僅在彼此間，縱
      係個人之前後陳述，亦均存有歧異，主張其證言顯均難採
      信。然查辯護人所指者本皆為衝突當中甚為細節之處，以
      被告乙○○、甲○○、戊○○現身於己○○、庚○○身側
      便立刻出手，己○○、庚○○正忙碌於攤位中收拾物品此
      等情境，事發實甚突然，己○○、庚○○遽為不同之人以
      上開器具施以攻擊，更因而遭受一定傷害，自保猶有不及
      ，無暇顧及身旁態勢本屬情理之常，而己○○、庚○○與
      被告乙○○、甲○○、戊○○間原非熟識，其後於警詢、
      偵查時始陸續有以照片辨識或同庭陳述之機會，本難完全
      排除因無暇深慮指認而出現錯誤之可能性，而證人辛○○
      、壬○○立於一旁，圍觀者眾，場面正處混亂，到場時間
      更有先後，被告乙○○、甲○○、戊○○之使用器具，亦
      可能因偶有離手脫落等緣故，而先後輪由不同人所持，證
      人等未能回復完整記憶證述全程經過，因之彼此出現矛盾
      之處亦非難以理解，又其等雖係經己○○、庚○○聲請傳
      喚之證人，惟既無證據證明其等早有私交，證言絕對偏頗
      ，自不可單以其等均屬同一夜市之攤商即謂彼此必存迴護
      之心，況本案另有證人黃冠星作出之如上詳實證言，與其
      餘證人所述相互勾稽，並排除應係印象錯誤之處後，既得
      在無礙真實性確認之範圍內，還原當次衝突為事實欄之所
      示，由證人黃冠星對被告己○○（如上述）、庚○○（詳
      見下述）被訴傷害情節部分亦俱予作證確認之態度，更可
      見其持平之立場，足徵其所言之可信，被告乙○○、甲○○、戊○○之辯護人前提質疑，要難認係有據。
（四）被告甲○○雖辯稱當時伊僅係欲至現場尋己○○理論，起
      初並無傷害犯意；被告乙○○辯稱伊當時僅係撥電回家請
      母親轉知其兄甲○○前來載伊回家，根本不在衝突現場，
      又其右手因受傷之故，亦無可能參加鬥毆，且因手在流血
      ，所以只是單純想請甲○○帶紗布前來幫伊包紮云云；被
      告戊○○則稱伊始終立於一旁未為參與云云。但查，容有
      疑義者為，苟被告乙○○確因右手受傷而有不便，而其不
      否認當日稍早係丁○載伊至三合夜市，如此一來再請丁○
      載伊回家毋寧較為方便，也可儘早就醫治療遭己○○擊傷
      部位，被告乙○○既自稱那時手在流血，何須刻意延誤，
      待被告甲○○拿紗布前來後再行包紮，另依被告戊○○供
      稱之：伊當日接到乙○○電話，後來甲○○也打給伊，伊
      就跟甲○○一起去三合夜市等語，更足見實情絕非如被告
      乙○○所述，其遭己○○所傷後隨即電聯他人，被告甲○○、戊○○相應到場，何能謂偶然之聚合，隨後被告乙○○、甲○○、戊○○各持刀械進入夜市之內，更在丁○指
      引下，未見有任何理論之動作即分向己○○、庚○○加以
      傷害，被告乙○○、甲○○、戊○○倘真無傷害之犯意聯
      絡，純為與己○○溝通商量，被告乙○○聯繫甲○○前來
      即可，又豈須連同被告戊○○一併糾集。至被告乙○○等
      另辯稱高爾夫球桿、鐵棍均係現場之物，伊等並未攜帶任
      何器具前去，更無長刀，被告甲○○辯稱係隨手拾起地上
      鐵棍不慎打傷庚○○，致其左耳裂傷云云，惟查，被告乙○○、甲○○、戊○○帶至己○○攤位之兇器分為高爾夫
      球桿、不明長刀、鐵棍此節，綜合前開證人證述後，業已
      確認如前，縱庚○○所受傷勢，因未及於案發當日拍照，
      致無從依據傷口原先形狀比對是否真係利刃造成，然依本
      院當庭勘驗該日三合夜市內於某攤商處所設監視錄影器攝
      得之影像，確認被告甲○○離開三合夜市時，手上確曾持
      有一反光細長物體，如被告甲○○所述為真，手上之物係
      現場偶然拾起之鐵棍，既非其所有之物，被告甲○○豈能
      任意將之攜離，歷經1 年有餘之偵審程序，又為何不將之
      提出，以還己身清白，準此，被告甲○○當時所持有之該
      反光細長物體，即為證人等形容其攜往現場之不明長刀應
      屬灼然，被告甲○○將之帶離現場，純為隱匿自身傷害犯
      行所用器具亦甚明確。再者，被告乙○○辯稱伊與丁○均
      未在現場，另有證人丁○、丙○○到庭附和其詞，然查被
      告甲○○、戊○○先前均不識己○○、庚○○，倘任由其
      2 人自行進入夜市之內，又怎能在眾多攤商之間輕易尋得
      攻擊對象，被告乙○○、證人丁○、丙○○前揭所言與事
      理明顯不符，自無可取；被告乙○○雖稱其右手無法施力
      ，並提出國防醫學院三軍總醫院之診斷證明書以求證明此
      點，然該診斷證明書上既僅載明「目前病人感覺運動功能
      喪失」，事實上被告乙○○右手是否確有此等狀況仍非無
      疑，況被告乙○○既非兩手活動能力均已喪失或減弱，其
      以左手為主，右手為輔施以攻擊亦非絕無可能，是僅以被
      告乙○○如上所辯尚不足推翻前開其共同傷害犯行之認定
      。至被告戊○○既從未對其何以依被告乙○○指示，與被
      告甲○○共赴該地此情提出合理解釋，所謂單純立於一旁
      未參與鬥毆之說詞，亦與上述證人等所言迥然有別，而證
      人辛○○更於原審審理時就被告戊○○何以曾有拉人之舉
      ，以：被告戊○○最後有拉人，因為當時有人喊警察來了
      等語解釋明確，基此，自無由單以被告戊○○確有拉人離
      開之行為，即為對其有利之認定。綜上，被告乙○○、甲○○、戊○○確有傷害己○○與庚○○之犯行，可堪認定
      。
（五）被告庚○○雖表示其係為防衛自己免受甲○○持刀再為傷
      害行為，方曾施以正當反擊動作致甲○○成傷，但查，被
      告庚○○將甲○○之長刀與安全帽扯落後，便在地上滾翻
      互打此節，業據證人黃冠星於本院審理時結證明確，則按
      正當防衛必須對於現在不法之侵害始得為之，侵害業已過
      去，即無正當防衛可言。至彼此互毆，又必以一方初無傷
      人之行為，因排除對方不法之侵害而加以還擊，始得以正
      當防衛論。故侵害已過去後之報復行為，與無從分別何方
      為不法侵害之互毆行為，均不得主張防衛權，最高法院30
      年上字第1040號判例意旨既已說明甚詳，被告庚○○遭甲○○以長刀攻擊之初如予反擊，或可該當正當防衛之要件
      ，然其既係在與甲○○雙雙跌落地面後，方與之開始相互
      扭打，此時自已轉變為單純之互毆狀態，要無主張正當防
      衛之餘地，而甲○○因此受有之臉部擦挫傷2x0.5公分 、
      左膝擦傷3x2公分、右手臂擦傷1x0.2公分及左腳跟擦傷0.
      5x0.5公分等傷害結果， 亦有全民醫院診斷證明書存卷可
      資參照，被告庚○○之傷害犯行，足為確認。
（六）被告丁○被訴與被告乙○○、甲○○、戊○○共同傷害己○○、庚○○犯行部分，被告丁○雖亦作如乙○○相同之
      辯稱，表示衝突時其未在現場，並援引證人丙○○之證述
      為憑，然被告丁○所辯及證人丙○○之證言均有大悖常理
      之處既見於前，自無採信可能，綜合證人黃冠星所述之：
      伊回頭看到丁○指著己○○說這個，這個，衝突中，伊有
      聽到丁○在旁邊喊給他死等語；證人辛○○證述之：伊有
      聽到女生的聲音，說給他死；及證人庚○○結證之：伊聽
      到女生的聲音喊說，就是他，給他死等語以為分析，被告
      丁○確曾指引被告甲○○、戊○○方便其等進入夜市尋得
      己○○，繼之於衝突發生之中，不斷從旁叫囂，以其現場
      指認己○○，復在在旁邊喊給他死等語，雖未出手參與毆
      打，而其在旁以語言助益，顯然是以共同參與傷害己○○
      、庚○○犯意而為，殆無疑義。公訴人雖認被告丁○所涉
      者應為教唆傷害罪嫌，然本案被告乙○○、甲○○、戊○○3 人傷害犯意是在前往現場前既已同謀共生，當非係由
      被告丁○之何等言語所引起，且乙○○聯繫甲○○、戊○○共同前來，係因被告丁○與己○○間言語嘲弄，繼而發
      生己○○先為傷害乙○○之因，故被告乙○○夥同甲○○
      、戊○○返回案發地點，復由丁○指認己○○，並出手毆
      打己○○等人，顯屬基於共同傷害犯意而為，被告丁○所
      涉應係共同傷害罪行，而非法教唆或幫助傷害犯行。
（七）綜上所述，本案被告乙○○、甲○○、戊○○、丁○、己○○、庚○○傷害行為之相關事證均已明確，被告等之犯
      行皆堪認定，應予依法論科。
三、核被告乙○○、甲○○、戊○○、丁○、己○○、庚○○所
    為，均係犯刑法第277條第1項之傷害罪。公訴人以被告丁○
    所涉係教唆傷害罪嫌雖有未恰可見於前，然其起訴之社會基
    礎事實既為同一，本院自仍得審理確認其共同傷害犯行之成
    立，並變更起訴法條（最高法院30年上字第1574號判例意旨
    可參）。己○○、庚○○雖告訴陳稱被告乙○○、甲○○、
    戊○○、丁○均有致其等於死之意，然其等間雖於本案中曾
    生如前衝突，惟彼此間先前並無何等恩怨，更不存有深仇大
    恨，非欲除之後快不可，果被告乙○○等真欲藉此機會致己○○、庚○○於死，豈能任由己○○輕易逃離現場而不加以
    追擊，待現場只餘庚○○時，又何以捨原用長刀不用，徒任
    庚○○與被告甲○○在地扭打，且被告丁○亦無其餘進一步
    足使己○○、庚○○死亡結果發生之舉動，凡此均可證其等
    並無殺人之犯意，本案尚難僅憑被告乙○○、甲○○、戊○○所用器具，與被告丁○所出言語，即逕自採認告訴人己○○、庚○○之前開推論（最高法院47年度臺上字第1157號、
    52年度臺上字第93號、94年度臺上字第6857號判決要旨亦可
    參照）。被告乙○○、甲○○、戊○○、丁○就前開傷害犯
    行部分，有犯意聯絡與行為分擔，俱屬共同正犯。又被告乙○○、甲○○、戊○○、丁○在同一地點，時間密切下，接
    續傷害己○○、庚○○成傷，應屬一行為觸犯數罪名之想像
    競合犯關係，應從一傷害罪論處。
四、原審予以被告乙○○、甲○○、戊○○、丁○4 人論罪科刑
    ，固非無據，惟查，(一)被告乙○○、甲○○、戊○○於同
    地密切時間內接連毆打己○○、庚○○2 人之行為，應屬裁
    判上一行為之想像競合犯關係，應從一重論以一傷害罪，原
    審認係數罪關係，尚有未合。(二)被告丁○於現場雖未參與
    毆打，惟本件乙○○、甲○○、戊○○3 人前往現場，起因
    於丁○遭己○○言詞嘲弄，男友乙○○邀夥欲前往報復，丁○不僅在場指認己○○，並於乙○○等人出手傷害時，不斷
    在旁叫囂喊道「給他死」，顯非僅屬幫助傷害犯意而為，應
    屬共同傷害犯意而為。公訴人上訴意旨認被告乙○○、甲○○、戊○○3 人原審量刑過輕雖無理由，惟認被告丁○應構
    成共同正犯部分則有理由，上訴人即被告乙○○、戊○○、
    丁○上訴意旨仍執前詞否認犯罪，為無理由，被告甲○○認
    原審量刑過重，則有理由，原判決既有上開可議之處，自應
    由本院就此部分撤銷改判。爰審酌被告乙○○、甲○○、戊○○、丁○均不思以理性態度解決紛爭，被告己○○首先出
    手傷人，渠等後以暴力相還，犯罪手段甚重，恣意飾詞卸責
    之不良態度等一切情狀，分別量處如主文所示之刑，並諭知
    被告乙○○、甲○○、戊○○、丁○等易科罰金折算標準，
    以資懲儆。另本案被告乙○○、甲○○、戊○○分別用以傷
    害己○○、庚○○之物即不明長刀、高爾夫球桿與鐵棍，不
    論扣案與否，既無從確認屬被告乙○○、甲○○、戊○○所
    有，爰不予宣告沒收。
五、原審另認被告己○○、庚○○罪證明確，引用刑法第277 條
    第1項、第41條第1項前段，刑法施行法第1條之1第1項、第2
    項前段之規定，並審酌被告等均不思以理性態度解決紛爭，
    被告己○○首先出手傷人，被告庚○○被動反擊始陷互毆等
    各行為動機，犯罪手段及犯後態度等一切情狀，分別量處己○○有期徒刑3月，庚○○有期徒刑2月，並均諭知易科罰金
    之標準。核其認事用法並無不合，量刑亦稱妥適，上訴人即
    被告2 人上訴意旨仍執前詞否認犯罪，指摘原判決不當，請
    求撤銷改判無罪，並無理由，此部分上訴應予駁回。
六、不另為無罪諭知部分：
（一）公訴意旨以：被告己○○在庚○○毆打甲○○時，另亦基
      於傷害犯意，徒手毆擊甲○○，致甲○○受有如上傷害結
      果，因認被告己○○就此亦涉犯傷害罪嫌。
（二）按犯罪事實應依證據認定之，無證據不得認定犯罪事實；
      又不能證明被告犯罪者，應諭知無罪之判決，刑事訴訟法
      第154條第2項、第301條第1項分別定有明文。又事實之認
      定，應憑證據，如未能發現相當證據，或證據不足以證明
      ，自不能以推測或擬制之方法，為裁判基礎；且認定不利
      於被告之事實須依積極證據，苟積極證據不足為不利於被
      告事實之認定時，即應為有利於被告之認定，更不必有何
      有利之證據；另認定犯罪事實所憑之證據，雖不以直接證
      據為限，間接證據亦包括在內，然無論直接證據或間接證
      據，其為訴訟上之證明，須於通常一般之人均不致有所懷
      疑，而得確信其為真實之程度者，始得據之為有罪之認定
      ，倘其證明尚未達到此一程度，而有合理之懷疑存在，無
      從使事實審法院得有罪之確信時，即應由法院為諭知被告
      無罪之判決（最高法院40年臺上字第86號、30年上字第81
      6號、76年臺上字第4986號判例相關意旨可資參照）。
（三）公訴人認被告己○○亦應就甲○○所受傷害負其刑責，係
      以證人甲○○、乙○○、戊○○及丁○分於警詢與偵查之
      證述為主要憑據。被告己○○則否認其有與甲○○發生衝
      突，並以：伊看到乙○○拿高爾夫球桿往伊臉上打下去，
      伊衝過去抓住乙○○拿的高爾夫球桿，後面頭部又被鐵棍
      打一下，當時在混戰，庚○○跟甲○○、乙○○打成一團
      ，伊被打就跑掉等語為己辯護。
（四）證人甲○○等人雖均指證被告己○○亦有傷害甲○○之行
      為，然按被害人之為證人，與通常一般第三人之為證人不
      侔。被害人就被害經過所為之陳述，其目的在於使被告受
      刑事訴追處罰，與被告處於絕對相反之立場，其陳述或不
      免渲染、誇大。是被害人縱立於證人地位具結而為指證、
      陳述，其供述證據之證明力仍較與被告無利害關係之一般
      證人之陳述為薄弱。從而，被害人就被害經過之陳述，除
      須無瑕疵可指，且須就其他方面調查又與事實相符，亦即
      仍應調查其他補強證據以擔保其指證、陳述確有相當之真
      實性，而為通常一般人均不致有所懷疑者，始得採為論罪
      科刑之依據，非謂被害人已踐行人證之調查程序，即得恝
      置其他補強證據不論，逕以其指證、陳述作為有罪判決之
      唯一證據，最高法院95年度臺上字第6017號判決意旨足供
      參照。經查，證人甲○○最初於警詢時先是表示伊與己○○、庚○○係互相毆打，迨至偵查中卻又證述伊只記得有
      兩個人打，不確定己○○有無打伊，嗣在第2 次偵訊時，
      方再改稱被庚○○勒住脖子，伊就倒在地上，己○○就一
      直打伊的頭等語，證人甲○○既係親受攻擊之人，對之為
      傷害行為者復非甚多而難以計數，對被告己○○究竟有無
      出手，毆打方式為何等單純事項陳述，竟可出現前後如此
      不一之矛盾陳述，其憑信性自有可疑。再者，證人乙○○
      於警詢、偵查中先係表示甲○○與庚○○、己○○發生扭
      打，伊被拉至後方，如何打伊不清楚，後於原審審理時，
      竟又可詳細描述是甲○○與庚○○發生扭打，己○○則有
      類似勒脖子的動作，衡情，人之記憶本應隨時間流逝漸次
      模糊，證人乙○○在本院作證時，距衝突之日既已甚久，
      其對事發經過之相關印象，又豈有變得更為清晰之可能，
      證人乙○○之前開證述，實難排除係為附和證人甲○○嗣
      後陳述而生，所存瑕疵已甚顯然。又證人戊○○於警詢之
      初先表示甲○○與庚○○、己○○理論，惟並未明確表示
      出手扭打者究係何人，至偵查中則稱對現場情狀已因蠻久
      了有點沒印象，也不知道甲○○與對方何人扭打，詎至第
      2 次偵訊時，證人戊○○竟又記憶起己○○曾參與扭打，
      本諸同理，其證言自亦難予盡信。而證人丁○自始至終更
      僅有表示甲○○曾與對方互毆，至究係對方何人所為，則
      因其於衝突開始之時已離開現場，故不知後續情形，是亦
      不足憑其所述為被告己○○不利認定。
（五）公訴人所提前開證人證言各有瑕疵故不具充分之證明力已
      見於上，反觀除當時到場圍觀之證人辛○○、壬○○，均
      陳稱其等到達甲○○等人與庚○○發生衝突之處時，並無
      印象己○○尚在現場，證人黃冠星更明確證稱：當時乙○○拿高爾夫球桿往被告己○○頭部劈下去，好像批了兩下
      ，伊看到己○○有流血，己○○被打了頭、鼻子之後就跑
      掉了等語，在在均與被告己○○之前揭辯詞互核相符，況
      證人黃冠星若真有袒護被告己○○之心，豈可能僅於此替
      被告己○○故作掩飾，卻又同時作出上開於先前衝突中，
      乙○○確遭毆打之情節部分，為被告己○○不利之證述，
      相較於證人乙○○本為證人即告訴人甲○○之弟，證人丁○則為證人乙○○之女友，證人戊○○除為乙○○、甲○○相約前往者外，更曾參與前述鬥毆之彼此間緊密情誼交
      往關係，證人辛○○、壬○○所為證言如上分析，無異更
      無偏頗可能。綜上，被告己○○因遭受乙○○之攻擊受傷
      後，確已先行離去此情已可認定，其自無暇再對甲○○為
      任何傷害行為。
（六）綜上所述，公訴人認甲○○所受上開傷勢，除庚○○外，
      同一時間被告己○○亦有出手情事，以其所提證據，實無
      足證明被告己○○確係成罪，就此本應為被告己○○無罪
      之判決，然公訴人既認此與前揭被告己○○經論罪科刑之
      傷害乙○○部分，僅屬前後接續一行為中之不同舉措，彼
      此存有單純一罪之關係，本院爰不另對此部分為無罪諭知
      ，附此說明。
（貳）、無罪部分：
一、公訴意旨另以：被告丙○○基於教唆傷害之犯意，於96年11
    月18日下午某時教唆乙○○、甲○○、戊○○，於同日下午
    11時許前往己○○攤位，分持高爾夫球棒、鐵棍及不明長刀
    ，毆打己○○、庚○○成如上傷勢，因認被告丙○○涉犯刑
    法第29條第1項、第277條第1 項之教唆傷害罪嫌。
二、按犯罪事實應依證據認定之，無證據不得認定犯罪事實。又
    不能證明被告犯罪者，應諭知無罪之判決，刑事訴訟法第15
    4條第2項、第301條第1項分別定有明文。而事實之認定，應
    憑證據，如未能發現相當證據，或證據不足以證明，自不能
    以推測或擬制之方法，為裁判基礎，最高法院40年臺上字第
    86號判例闡述甚明。另認定犯罪事實所憑之證據，雖不以直
    接證據為限，間接證據亦包括在內；然而無論直接或間接證
    據，其為訴訟上之證明，須於通常一般之人不致有所懷疑，
    而得確信其為真實之程度者，始得據為有罪之認定，倘其證
    明尚未達到此一程度，而有合理之懷疑存在時，即無從為有
    罪之認定，亦有最高法院76年臺上字第4986號判例可資參照
    。
三、公訴人認被告丙○○涉有上開罪嫌，除己○○、庚○○確係
    遭乙○○、甲○○、戊○○所傷而如前述外，無非係以證人
    己○○、庚○○、黃冠星偵查證述內容為主要論據，訊據被
    告丙○○堅詞否認有何教唆傷害行為，辯稱：當天是因為己○○罵伊是流鶯，罵丁○是臺妹，丁○、乙○○方先後過去
    質問己○○，伊只有過去拉開他們，之後乙○○有無帶人打
    己○○，及己○○被毆等情，伊均不清楚，伊從未教唆乙○○等人打傷害己○○，更無在一旁喊給他死、給他死之行為
    等語。
四、經查，證人己○○固證稱：伊有聽到被告丙○○一直跟乙○○說給伊死，甲○○等人來砍殺時，被告丙○○亦在旁邊助
    興吶喊；證人庚○○則證稱：伊被推倒在地上，甲○○、乙○○拿棍子打伊時，被告丙○○有在旁邊喊給伊死等語，然
    按刑法上所謂之教唆犯，本須以被教唆者原無犯罪之意，經
    造意者施以教唆行為而生正犯決意並犯罪時，該教唆者始能
    成立教唆犯，倘該被教唆之人早已有犯罪之意，縱該他人於
    其旁為訓導指示，充其量亦僅能評價為幫助行為，無得論以
    教唆犯，準此，姑不論證人己○○、庚○○之證言是否完全
    屬實，斯時己○○既早已與乙○○互起衝突，庚○○亦已遭
    甲○○、乙○○、戊○○開始毆擊，被告丙○○縱真曾在旁
    叫囂，亦係在乙○○、甲○○、戊○○基於共同傷害犯意，
    下手實施傷害行為後，方行作出之助勢舉動，揆諸前揭分析
    ，被告丙○○所為自與教唆犯之成立要件有間，遑論證人庚○○僅係以：因為當天就是丁○、被告丙○○與己○○發生
    爭執，乙○○是丁○的男朋友，就是丁○叫乙○○帶人來砍
    殺我跟己○○，以爭端緣起於被告丙○○、己○○之間，便
    逕自作出最後伊遭砍殺，必係因被告丙○○教唆行為所生之
    推論，並以此等個人臆測提出告訴，而別無其他證據可援作
    驗證，自無採信可能。對照證人黃冠星偵查中結證表示之：
    丙○○雖一直說她不甘心，但只有丁○說要叫人來打己○○
    ，丙○○則沒有說等語，亦可徵被告丙○○從未有相招甲○○、戊○○等人前來為其出氣報復之行為。綜上，本案既無
    證據顯示乙○○、甲○○、戊○○之傷害犯意，確係因被告
    丙○○之何等唆使行為而起，自不得遽謂被告丙○○成立教
    唆傷害之罪。
五、須進一步探究者為，被告丙○○是否曾在乙○○、甲○○、
    戊○○對己○○、庚○○下手傷害時，是否亦曾施以如上述
    丁○之幫助行為，果真如證人己○○、庚○○前揭所述，被
    告丙○○當時有在旁出聲助勢之舉動，其自仍有該當幫助傷
    害罪成立要件之可能。然如前開最高法院95年度臺上字第60
    17號判決意旨所示，證人己○○、庚○○既係基於被害人之
    身分作出如上證述內容，是其供述證據之證明力仍較一般證
    人之陳述薄弱，除其等所言須無瑕疵可指外，更須就其他方
    面調查結果確認陳述與事實相符時，始得將之證言採為論罪
    科刑之依據。查證人己○○於衝突之初，即遭乙○○以高爾
    夫球桿揮擊頭部、面頰，更在遭受攻擊之後，隨即逃離現場
    ，其又豈能聽到仍留於現場之被告丙○○在場助興吶喊之聲
    ；再查，證人己○○、庚○○固指證陳稱被告丙○○有在一
    喊給伊死，然證人己○○早於97年4月9日偵訊時，即曾表示
    伊沒有注意當時丙○○在作何事，有無在旁，證人庚○○則
    於本院審理程序重為作證之時，另改稱伊不確定是誰說給伊
    死，伊只知道聲音從左後方來的，伊沒有辦法確定聲音是圍
    觀的人或是與乙○○等人一起來的人所發，聲音不止一個人
    講，都是女生的聲音等語，則證人庚○○雖聽見有多名女子
    出聲喊道給伊死，亦無法清楚辨別被告丙○○是否真參與其
    中，單憑此等分析，可知證人己○○、庚○○就其等被害經
    過之相關陳述，已非毫無瑕疵可指，而由依證人黃冠星證述
    之：衝突中伊有聽到丁○在旁邊叫囂讓他死，丙○○只有跟
    著進來，沒有印象在作什麼，丙○○好像有在勸架等語，益
    足證證人己○○、庚○○對被告丙○○提出之指訴，除自身
    所言外，別即無足認其等陳述與事實相符之其他擔保，從而
    ，被告丙○○縱非如其所言未現身衝突之處，而確曾與乙○○等人重回己○○之攤位旁邊，然其是否真有幫助傷害犯行
    如上分析既仍存有疑義，本案自亦無由以其單純在場之情狀
    逕予論斷其幫助傷害罪名。
六、綜上各述，公訴人指述被告丙○○對己○○、庚○○之受傷
    結果，應負教唆傷害之責，所憑事證，尚未達於通常一般人
    均不至於有所懷疑，確信其已臻真實之程度，本案亦無法證
    明被告丙○○所為另應成立幫助傷害之罪，揆諸首開規定及
    判例意旨，就此部分之犯罪事實即屬不能證明，自均應對被
    告丙○○為無罪之諭知。
七、原審因認被告罪證不足，而予被告無罪之諭知，尚無違誤，
    公訴人上訴意旨仍執前詞，指摘原判決證據取捨有誤，請求
    撤銷改判，並無理由，此部分上訴應予駁回。
據上論斷，應依刑事訴訟法第368條、第369條第1項前段、第364
條、第299條第1項前段、第300條，刑法第28條、第277條第1 項
、第55條、第41條第1項前段，刑法施行法第1條之1第1項、第 2
項前段，判決如主文。
本案經檢察官邱美育到庭執行職務。
中    華    民    國    98    年    8    月    20     日
                  刑事第四庭  審判長法  官  陳筱珮
                                    法  官  鄭水銓
                                    法  官  周煙平
以上正本證明與原本無異。
不得上訴。
                                    書記官  陳秋雄
中    華    民    國    98    年    8     月    21    日
附錄：本案論罪科刑法條
中華民國刑法第277條第1項
（普通傷害罪）
傷害人之身體或健康者，處3年以下有期徒刑、拘役或1,000元以
下罰金。


司法院資訊處製作；財團法人民間司法改革基金會備份。
